最高法院刑事判決　　　　　　　　　　　　　　　九十一年度台上字第二八七八號
　　上　訴　人　甲○○
右上訴人因偽造文書案件，不服台灣高等法院高雄分院中華民國八十九年二月二十九
日第二審判決（八十九年度上訴字第三四號，起訴案號：台灣高雄地方法院檢察署八
十八年度偵字第九九六號），提起上訴，本院判決如左：
    主  文
原判決關於甲○○部分撤銷，發回台灣高等法院高雄分院。
    理  由
本件原判決關於上訴人甲○○部分，認定上訴人與其妻即廣楊實業有限公司（下稱廣
楊公司）負責人林銀杏（已經原審判處罪刑確定在案）明知李明堂於民國八十三年間
並未在廣楊公司任職及支薪，竟利用不知情之廣楊公司職員林小姐偽刻李明堂印章一
枚加蓋於其業務上製作之會計憑證八十三年一月至十二月薪資表上（蓋用十二枚印文
），用以偽造李明堂領取薪資之私文書，並據以製作李明堂薪資所得新台幣（下同）
六十四萬九千九百九十二元之各類所得扣繳暨免扣繳憑單，再將上開偽造之薪資表、
不實薪資所得之扣繳憑單交予不知情之偉偉會計事務所內不詳姓名之職員，利用該不
知情之會計事務所職員將之登載於八十三年度營利事業所得稅申報書，並由同會計事
務所職員於八十三年三月三十一日向財政部高雄市國稅局左營稽徵所（下稱左營稽徵
所）申報廣楊公司八十三年度營利事業所得稅，藉此不正當方法逃漏八十三年度營利
事業所得稅十六萬二千四百九十八元，足以生損害於李明堂及左營稽徵所核課稅額之
正確性等情。因而撤銷第一審關於上訴人部分判決，改判論處上訴人共同行使偽造私
文書足以生損害於公眾及他人罪刑，固非毫無見地。
惟查：（一）檢察官就被告之全部犯罪事實以實質上或裁判上一罪起訴者，因其刑罰
權單一，在審判上為一不可分割之單一訴訟客體，法院自應就全部犯罪事實予以合一
審判，以一判決終結之，如僅就其中一部分加以審認，而置其他部分於不論，即屬刑
事訴訟法第三百七十九條第十二款所稱「已受請求之事項未予判決」之違法；此與以
可分之數罪起訴，如有漏判，仍可補判之情形，迥然不同。本件檢察官起訴書犯罪事
實欄記載上訴人擔任廣楊公司總經理，與其妻即同公司負責人林銀杏明知李明堂於八
十三年間並未受僱於該公司領取薪資，竟偽造八十三年一月起至同年十二月止給付李
明堂六十四萬九千九百九十二元之各類所得扣繳暨免扣繳憑單，並偽刻李明堂之印章
，蓋在同上公司八十三年一月至同年十二月之李明堂薪資表上，以詐術向高雄國稅局
提出申報，使其營造成本增加，營利所得減少，以此方法逃漏營利事業所得稅，足以
生損害於李明堂及稅捐稽徵機關對於稅捐稽徵之正確性等情，其所犯法條欄載稱上訴
人所為，係犯刑法第二百十六條、第二百十五條及稅捐稽徵法第四十一條等罪嫌，二
罪間有方法結果之牽連關係，為牽連犯，請依刑法第五十五條後段規定，從一重之以
詐術逃漏稅捐罪處斷云云，顯然檢察官就上訴人涉犯上開二罪之事實以裁判上一罪起
訴，則該二部分犯罪，在審判上即屬一不可分割之訴訟客體，應全部加以論究而以一
判決終結之，茍其中一部分不成立犯罪或犯罪不能證明或行為不罰，亦應於理由欄內
敘明其依據，並說明不於主文另行諭知無罪之理由。乃原判決就上訴人被訴逃漏稅捐
部分，是否成立犯罪及其依據如何？俱未予以說明，亦未敘明不於主文另行諭知無罪
之理由，難謂原判決無已受請求之事項未予判決之違背法令。（二）商業會計憑證分
「原始憑證」與「記帳憑證」二類；所謂「原始憑證」，係指證明交易事項發生之經
過，而為造具記帳憑證所根據之憑證；「記帳憑證」，則指證明處理會計事項人員之
責任，而為記帳所根據之憑證，此觀之商業會計法第十五條規定自明。至於所得稅之
扣繳義務人依所得稅法第八十九條第三項填發之免扣繳憑單，或依同法第九十二條開
具之扣繳憑單，其用意在於方便稅捐稽徵機關蒐集及掌握課稅資料，以利稅捐之核課
，並非證明交易事項發生之經過而為造具記帳憑證或證明處理會計事項人員之責任而
為記帳所根據之憑證，自難認係商業會計法所稱「原始憑證」或「記帳憑證」。乃原
判決竟認本件之李明堂各類所得扣繳暨免扣繳憑單，為證明扣繳事項所編製之憑證，
屬商業會計法所稱原始憑證，其見解即有可議。（三）當事人或辯護人聲請調查之證
據，如與本案之待證事實無關緊要者，事實審法院固可依刑事訴訟法第一百七十二條
以裁定駁回，毋庸為無益之調查；若於證明事實有重要關係，而又非不易調查或不能
調查者，則為明瞭案情起見，自應盡職權能事踐行調查之程序，否則縱經原法院以裁
定駁回其聲請，仍係審判期日應行調查之證據未予調查，其判決即難謂非違法。卷查
上訴人之原審辯護人在原審聲請傳喚證人林美玲以證明李明堂同意廣楊公司用其名義
製作薪資表申報營利事業所得稅（見原審卷五二頁），如果此項證據可信，則原審所
採為判決基礎之被害人李明堂證供，即不免因之而有動搖，自係證明上訴人是否冒用
李明堂名義偽造薪資表持以行使之重要關係證據，為明瞭案情起見，應盡職權能事踐
行調查之程序。乃原審單憑上訴人在偵審中之陳述前後不一，即認無傳喚調查必要，
尚難謂無「審判期日應行調查之證據未予調查」之違法。以上諸端，或為上訴意旨所
指摘，或為本院得依職權調查之事項，應認原判決關於上訴人部分有撤銷發回更審之
原因。
據上論結，應依刑事訴訟法第三百九十七條、第四百零一條，判決如主文。
中      華      民      國    九十一    年      五      月    二十三    日
                              最高法院刑事第八庭
                                  審判長法官  莊  登  照
                                        法官  洪  明  輝
                                        法官  黃  一  鑫
                                        法官  魏  新  和
                                        法官  林  秀  夫
      右正本證明與原本無異
                                              書  記  官
中      華      民      國    九十一    年      五      月    二十九    日
